---
title: "grafico_exploratorio()"
output: 
   html_document
---

grafico_exploratorio {}                                  Documentação R

# Recebe o conjunto de dados nma `tibble` no formato correto para ser utilizado no pacote `Distance` e retorna três gráficos descrevendo a variação das distâncias observadas. 

# Descrição


A função `grafico_exploratorio()` recebe um conjunto de dados no formato `tibble` com o padrão de formatação exigido para uso no pacote `Distance` no R e retorna um gráfico de caixa, um gráfico de pontos e um histograma.

## Uso


`grafico_exploratorio(
  dados = NULL
  )`

## Argumentos


`dados`       `tibble` gerada pela função `trasforma_para_distanceR_completo()` ou `filtra_trasforma_para_distanceR()`.


## Detalhes


Para aplicar a função é necessário utilizar a versão R 4.2.2 e estar com a versão atualizada do pacote `dplyr` e `ggplot2`.

## Exemplo

```{r, warning=FALSE, fig.height=2.5}
# carregar as funções
source(paste0(stringr::str_remove(getwd(), 'doc'), "R/grafico_exploratorio.R")) 

# carregar dados para o R
dados_filtrados <- readr::read_rds(paste0(stringr::str_remove(getwd(), 'doc'), "data/dados_filtrados.rds")) 

# gerar gráficos
fig <- grafico_exploratorio(dados_filtrados)

fig
```

```{r}
# gravar a figura em disco os dados importados para o R
#ggplot2::ggsave(
  #paste0(stringr::str_remove(getwd(), 'doc'), "output/fig3.tiff"), 
 # width = 15, 
  #height = 15,
  #units = "cm"
#)
```

