---
title: "Fluxo de trabalho para o carregamento de novos dados"
author: 
- Luciana Fusinatto
- Vitor Borges-Júnior
date: Criado em 17 de julho de 2023, atualizado em `r format(Sys.time(), '%d de %B
  de %Y')`
output:
  html_notebook:
    toc: yes
    toc_depth: 5
    toc_float: no
    number_section: yes
    code_folding: show
---

## **Carregamento de um novo conjunto de dados** 

A primeira função que utilizaremos, `carregar_dados_brutos_xlsx()`, irá carregar uma nova planilha de dados em formato excel. Essa função carrega um arquivo do tipo .xlsx e gera automaticamente o arquivo *backup* nomeado como `dados_brutos.rds` na pasta `data-raw`. A função seguinte a ser utilizada, `gerar_dados_completos()` que irá carregar o arquivo `dados_brutos.rds`. Essa função foi escrita para carregar os dados e operar uma série de transformações para devolvê-los mais próximo ao necessário para conduzir as análises. Como exemplo, utilizaremos o arquivo `monitora_masto_aves_2023_04_04.xlsx`.  

Antes de começar o carregamento dos dados é necessário carregar as funções necessárias utilizando o comando `source()`.

```{r}
# carregar as funções necessárias
source(here::here("R/carregar_dados_brutos_xlsx.R"))

source(here::here("R/gerar_dados_completos.R"))
```

Para carregar a nova base de dados, é importante que ela esteja salva na pasta `data-raw` do projeto Monitora. Para isso, basta manter a estrutura de pastas do projeto (veja o README do repositório). No corpo da função, deve ser informado o caminho para o arquivo (ex. nome da pasta, `data-raw`, e o nome do arquivo, `monitora_masto_aves_2023_04_04.xlsx`).

```{r}
# carregar a base de dados do Monitora
dados_brutos <- carregar_dados_brutos_xlsx(
  dados = "data-raw/monitora_masto_aves_2023_04_04.xlsx",
  sheet = 2
)

head(dados_brutos)
dplyr::glimpse(dados_brutos)
```

Em seguida, usamos a função `gerar_dados_completos()`. 

```{r}
# gerar dados completos
dados_completos <- gerar_dados_completos(dados_brutos)

head(dados_completos)
dplyr::glimpse(dados_completos)
```

Para garantir a reprodutibilidade dos códigos produzidos em versões atualizadas da base de dados do Monitora, é importante tomar alguns cuidados. O primeiro e mais importante cuidado é **manter a consistência dos nomes, da ordem e do número de colunas** em versões atualizadas da base de dados do Monitora. Além de carregar os dados, a função `carregar_dados_completos()` aplica uma série de transformações nas colunas. Seus nomes são alterados, e a essas são atribuídos tipos apropriados (data, caracter, fator, inteiro e numérico), linhas são eliminadas e novas colunas são geradas. Qualquer alteração no número de colunas, nos seus nomes ou na sua ordem levará a um mal funcionamento da função de transformação dos dados.

Outros aspectos importantes incluem: 

- a presença de dados ausentes (`NA`s) são automaticamente substituidas pelo valor correto apenas nas colunas `nome_ea`, `esforco_dia` e `tempo_senso`;

- para que as funções de carregamento dos dados funcionem, é recomendável que novos dados sejam adicionados à planilha de dados utilizada como modelo no presente documento. No caso de novas planilhas, estas deverão ser ajustadas para que mantenham a estrutura da planilha modelo. Em caso de dúvidas, entrar em contato com os desenvolvedores via e-mail: vntborgesjr@gmail.com;

- se novas Unidades de Conservação, para além das 41 presentes nessa planilha, forem adicionadas, a função pode deixar de funcionar. Nesse caso, entre em contato com os desenvolvedores via e-mail: vntborgesjr@gmail.com;

- os nomes dos observadores devem ser separados por " e ", " E ", "/", ";", ou " a ". Note que, quando presentes, os espaços são importantes e devem ser aplicados para separação dos nomes;

- na coluna `vaildacao` (coluna "O que foi identificado" na planilha original) espécie deve ser identificado como "E", "e", ou "espécie"; gênero deve ser identificado como "G", "g", ou "gênero"; família deve ser identificada como "F"; e ordem deve ser identificada como "O".

A partir de agora os dados estão prontos para serem explorados, ou  mesmo filtrados e transformados para o formato do pacote `Distance` para análise de densidade. Por exemplo, podemos contar o número de observações validadas:

```{r}
# carregar a função de contagem das observações validadas
source(here::here("R/contar_n_obs_validadas.R"))

# contar observações validadas ao nível de espécie
n_obs_validadas <- contar_n_obs_validadas(dados_completos)
n_obs_validadas
```

Podemos filtrar os dados para uma UC e uma espécie:

```{r}
# carregar função de filtragem dos dados
source(here::here("R/filtrar_dados.R"))

# filtrar dados por Unidade de Conservação e por espécie
dados_filtrados <- filtrar_dados(
  dados = dados_completos,
  nome_ucs = "resex_tapajos_arapiuns",
  nome_sps = "dasyprocta_croconota"
)

head(dados_filtrados)
str(dados_filtrados)
```

Para em seguida transformá-los para o formato das análises de densidade:

```{r}
# carregar função de transformação dos dados para o formato do pacote Distance
source(here::here("R/transformar_dados_formato_Distance.R"))

# transformar dados para o formato do pacote Distance
dados_transformados <- transformar_dados_formato_Distance(dados_filtrados)

head(dados_transformados)
dplyr::glimpse(dados_transformados)
```

