---
title: "Estatificacao com covariavel"
author: "Luciana Fusinatto \n Vitor Borges-Júnior"
date: Criado em 31 de março de 2023, atualizado em `r format(Sys.time(), '%d de %B
  de %Y')`
output:
  html_notebook:
    toc: yes
    toc_depth: 6
    toc_float: no
    number_section: yes
    code_folding: show
editor_options:
  markdown:
    wrap: 72
---

## Instalando e carregando o pacote distenceMonitoraflorestal

```{r}
devtools::install_github("vntborgesjr/distanceMonitoraflorestal")
# 
library(distanceMonitoraflorestal)
```

### Fluxo 5 - Amostragem por distância com estratificação por Unidade de Conservação

#### Explorando os dados dentro de cada estrato espacial:

### Carregar Dados

```{r}
# filtrar dados das cutias para as quatro UCS onde ocorre:
coata <- filtrar_dados(
  nome_sps = "ateles_marginatus",
  validacao_obs = "especie"
)

coata_distance <- transformar_dados_formato_Distance(
  coata,
  amostras_repetidas = TRUE)

coata_distance
```

##### Plotando o histograma das frequências de ocorrência pela distância

###### Dados Globais

Plotando o histograma para os dados globais.

```{r}
coata_distance |> 
  tidyr::drop_na(distance) |> 
plotar_distribuicao_distancia_interativo(largura_caixa = 1)
```

##### Ajustando modelos com covariável size

###### Half-Normal sem termos de ajuste e com termos de ajuste Cosseno e Polinomial de Hermite

```{r}
# ajustando a função de detecção half-normal para um truncamento de 5% dos dados

coata_distance_hn <- coata_distance |> 
  ajustar_modelos_Distance(
    funcao_chave = "hn",
    truncamento = "5%")

coata_distance_hn$`Sem termo`

```

###### Half-Normal sem termos de ajuste + Tamanho do Grupo

```{r}

# ajustando a função de detecção half-normal para um truncamento de 5% dos dados

coata_distance_hn_size <- coata_distance |> 
  ajustar_modelos_Distance(
    funcao_chave = "hn",
    truncamento = "5%",
    formula = ~size)

```

###### Hazard-rate sem termos de ajuste e com termos de ajuste Cosseno e Polinomial de Hermite

```{r}
# ajustando a função de detecção hazard-rate para um truncamento de 5% dos dados

coata_distance_hr <- coata_distance |> 
  ajustar_modelos_Distance(
    funcao_chave = "hr",
    truncamento = "5%")

coata_distance_hr$`Sem termo`

```


###### Hazard-rate sem termos de ajuste e Tamanho do Grupo

```{r}
# ajustando a função de detecção hazard-rate para um truncamento de 5% dos dados

coata_distance_hr_size <- coata_distance |> 
  ajustar_modelos_Distance(
    funcao_chave = "hr",
    truncamento = "5%",
    formula = ~size)

```




##### Comparando os modelos

###### Tabela com o resumo comparativo dos modelos

```{r}
melhor_modelo_coata <- selecionar_funcao_deteccao_termo_ajuste(
  coata_distance_hn$`Sem termo`,
  coata_distance_hn_size,
  coata_distance_hr$`Sem termo`,
  coata_distance_hr_size
)

melhor_modelo_coata
```

###### Gráficos de ajuste das funções de deteção às probabilidades de deteção

```{r}
modelos_coata <- gerar_lista_modelos_selecionados(
  coata_distance_hr_size,
  coata_distance_hr$`Sem termo`,
  coata_distance_hn$`Sem termo`,
  coata_distance_hn_size,
  nome_modelos_selecionados = melhor_modelo_coata
)

plotar_funcao_deteccao_modelos_selecionados(modelos_coata)
```

###### Teste de bondade de ajuste dos modelos e Q-Q plots

```{r}
#criar uma lista com os modelos selecionados, na ordem de seleção
testar_bondade_ajuste(
  modelos_coata,
  plot = TRUE,
  chisq = FALSE,
)
  
```

Aqui são gerados Q-Q plots que permitem avaliar a qualidade do ajuste
dos modelos. E também uma tabela com os resultados do Carmér-von Mises,
onde W é o valor do teste e p seu valor de significância. Nesse caso,
quanto maior o valor de p, melhor o ajuste do modelo.

##### Avaliando as estimativas de Abundância e Densidade

Aqui, são resumidos os dados de taxa de encontro, abundância e densidade
em três tabelas.

###### **Área coberta pela Amostragem**

```{r}
gerar_resultados_Distance(
  dados = modelos_coata,
  resultado_selecao_modelos = melhor_modelo_coata,
  tipo_de_resultado = "area_estudo", 
  estratificacao = TRUE
)
```

###### **Ábundância**

```{r}

gerar_resultados_Distance(
  dados = modelos_coata,
  resultado_selecao_modelos = melhor_modelo_coata,
  tipo_de_resultado = "abundancia", 
  estratificacao = TRUE
)

```

###### **Densidade**

```{r}

gerar_resultados_Distance(
  dados = modelos_coata,
  resultado_selecao_modelos = melhor_modelo_coata,
  tipo_de_resultado = "densidade", 
  estratificacao = TRUE
)

```

##### Ajustando modelos para cada estrato espacial (Unidade de Conservação)

A redução no tamanho amostral geralmente faz com que os modelos para os
dados globais tenham um ajuste melhor que os modelos ajustados aos
estratos. Entretanto, para os dados do Monitora, considerando alguns
ruídos amostrais sobre a distribuição dos dados, o excesso de
repetições, resultados melhores de ajuste têm sido obtidos para
conjutnos de dados menores.

Nas análises anteriores, os parâmetros de ajuste dos modelos e valores
de AIC foram gerados somente para os dados globais. Porém, as
estimativas relacionadas a área de estudo, abundância e densidade, foram
geradas para cada estrato.

Um critério para avaliar se o ajuste das funções para os dados
estratificados foi melhor que para os dados globais é a comparação do
somatório dos valores de AIC para cada estrato com o valor de AIC do
modelo global. Se a soma dos valores de AIC dos estratos for menor que o
AIC global, significa que o ajuste foi melhor para os dados
estratificados.

Assim, escolhemos um dos modelos testados anteriormente para os dados
globais, que foi o Half-normal. Escolhemos o segundo melhor modelo
porque consideramos que o ajuste do Hazard-rate, apesar de apresentar os
melhores valores de AIC e teste de ajuste de bondade, foi sensível ao
pico de observações próximo a zero, substimando as estimativas de
probabilidade de detecção. Assim, vamos comparar o AIC global para o
modelo do tipo Half-normal com os AICs das funções ajustadas para os
dados de cada Unidade de Conservação.

###### Half-Normal

####### **Dados Globais**

```{r}
# ajustando a função de detecção half-normal para um truncamento de 10% dos dados
cutias_distance_hn <- cutias_distance |> 
  ajustar_modelos_Distance(
    funcao_chave = "hn",
    termos_ajuste = "cos",
    truncamento = "10%")
```

####### **Resex Tapajós-Arapiuns**

```{r}
# ajustando a função de detecção half-normal para um truncamento de 10% dos dados
cutias_tap_distance_hn <- cutias_tap_distance |> 
  ajustar_modelos_Distance(
    funcao_chave = "hn",
    termos_ajuste = "cos",
    truncamento = "10%")
```

####### **Resex Tapajós-Arapiuns**

```{r}
# ajustando a função de detecção half-normal para um truncamento de 10% dos dados
cutias_tap_distance_hn <- cutias_tap_distance |> 
  ajustar_modelos_Distance(
    funcao_chave = "hn",
    termos_ajuste = "cos",
    truncamento = "10%")
```

####### **Parna Serra do Pardo**

```{r}
# ajustando a função de detecção half-normal para um truncamento de 10% dos dados
cutias_par_distance_hn <- cutias_par_distance |> 
  ajustar_modelos_Distance(
    funcao_chave = "hn",
    termos_ajuste = "cos",
    truncamento = "10%")
```

####### **Esec da Terra do Meio**

```{r}
# ajustando a função de detecção half-normal para um truncamento de 10% dos dados
cutias_ter_distance_hn <- cutias_ter_distance |> 
  ajustar_modelos_Distance(
    funcao_chave = "hn",
    termos_ajuste = "cos",
    truncamento = "10%")
```

####### **Resex Riozinho do Anfrísio**

```{r}
# ajustando a função de detecção half-normal para um truncamento de 10% dos dados
cutias_anf_distance_hn <- cutias_anf_distance |> 
  ajustar_modelos_Distance(
    funcao_chave = "hn",
    termos_ajuste = "cos",
    truncamento = "10%")
```

##### Comparando os modelos

###### Tabela com o resumo comparativo dos modelos

```{r}
modelo_cutias_estrat <- comparar_aic_modelo_estratificado(
  cutias_distance_hn,
  cutias_tap_distance_hn,
  cutias_par_distance_hn,
  cutias_ter_distance_hn,
  cutias_anf_distance_hn, 
  nome_modelos = c(
 "Global",
 "Resex Tapajós-Arapiuns",
 "Parna Serra do Prado",
 "Esec da Terra do Meio",
 "Resex do Riozinho do Anfrísio"
  )
)


modelo_cutias_estrat
```

###### Gráficos de ajuste das funções de deteção às probabilidades de deteção

```{r, eval=FALSE}
modelos_cutias_estrat <- gerar_lista_modelos_selecionados(
  cutias_distance_hn,
  cutias_tap_distance_hn,
  cutias_par_distance_hn,
  cutias_ter_distance_hn,
  cutias_anf_distance_hn,
  nome_modelos_selecionados = modelo_cutias_estrat
)

plotar_funcao_deteccao_modelos_selecionados(modelos_cutias_estrat)
```

### Fluxo 6 - Amostragem por distância estratificada por ano

Para obter as estimativas anuais de densidade continuaremos utilizando a
abordagem do Fluxo 2, com amostragens sem repetição.

#### Carregando os dados

Aqui vamos trabalhar com os dados filtrados, sem repetições. O número de
observações total foi de 55.

```{r}
cutias_year <- filtrar_dados(
  nome_ucs = "resex_tapajos_arapiuns", 
  nome_sps = "dasyprocta_croconota",
  validacao_obs = "especie"
)

cutias_year_distance <- transformar_dados_formato_Distance(
  cutias_year,
  amostras_repetidas = FALSE)

cutias_year_distance
```

##### Plotando o histograma das frequências de ocorrência pela distância

###### Dados Globais

Plotando o histograma para os dados globais.

```{r}
cutias_year_distance |> 
  tidyr::drop_na(distance) |> 
plotar_distribuicao_distancia_interativo(largura_caixa = 1)
```

###### Por Estrato

Plotando o histograma para cada ano.

####### **2014**

```{r}
cutia_2014 <- cutias_year_distance |> 
  dplyr::filter(year == 2014)

cutia_2014 |> 
  plotar_distribuicao_distancia_interativo(largura_caixa = 1)
```

####### \*\*2015\*

```{r}
cutia_2015 <- cutias_year_distance |> 
  dplyr::filter(year == 2015)

cutia_2015 |> 
  plotar_distribuicao_distancia_interativo(largura_caixa = 1)
```

####### **2016**

```{r}
cutia_2016 <- cutias_year_distance |> 
  dplyr::filter(year == 2016)

cutia_2016 |> 
  plotar_distribuicao_distancia_interativo(largura_caixa = 1)
```

####### **2017**

```{r}
cutia_2017 <- cutias_year_distance |> 
  dplyr::filter(year == 2017)

cutia_2017 |> 
  tidyr::drop_na(distance) |> 
  plotar_distribuicao_distancia_interativo(largura_caixa = 1)
```

####### **2018**

```{r}
cutia_2018 <- cutias_year_distance |> 
  dplyr::filter(year == 2018)

cutia_2018 |> 
  tidyr::drop_na(distance) |> 
  plotar_distribuicao_distancia_interativo(largura_caixa = 1)
```

####### **2019**

```{r}
cutia_2019 <- cutias_year_distance |> 
  dplyr::filter(year == 2019)

cutia_2019 |> 
  tidyr::drop_na(distance) |> 
  plotar_distribuicao_distancia_interativo(largura_caixa = 1)
```

####### **2020**

```{r}
cutia_2020 <- cutias_year_distance |> 
  dplyr::filter(year == 2020)

cutia_2020|> 
  tidyr::drop_na(distance) |> 
  plotar_distribuicao_distancia_interativo(largura_caixa = 1)
```

####### **2021**

```{r}
cutia_2021 <- cutias_year_distance |> 
  dplyr::filter(year == 2021)

cutia_2021 |> 
  tidyr::drop_na(distance) |> 
  plotar_distribuicao_distancia_interativo(largura_caixa = 1)
```

##### Ajustando diferentes modelos para dados Globais

**Para ajustar os modelos aos dados globais e estratificados, mantivemos
a mesma distância de truncamento para os dados das cutias na Resex
Tapajós-Arapiuns, de 10%, uma vez que a distrbuição dos dados é
semelhante tanto nos dados globais como nas UCs analisadas.**

###### Uniforme com termos de ajuste Cosseno e polinomial simples

```{r}
# ajustando a função de detecção uniforme para um truncamento de 10% dos dados
cutias_distance_unif_year <- cutias_year_distance |>
  dplyr::filter(year != 2014) |> 
  dplyr::mutate(Region.Label = year) |> 
  ajustar_modelos_Distance(
    funcao_chave = "unif",
    truncamento = "10%")
```

###### Half-Normal sem termos de ajuste e com termos de ajuste Cosseno e Polinomial de Hermite

```{r}
# ajustando a função de detecção half-normal para um truncamento de 10% dos dados
cutias_distance_hn_year <- cutias_year_distance |> 
  dplyr::filter(year != 2014) |> 
  dplyr::mutate(Region.Label = year) |> 
  ajustar_modelos_Distance(
    funcao_chave = "hn",
    truncamento = "10%")
```

###### Hazard-rate sem termos de ajuste e com termos de ajuste Cosseno e Polinomial de Hermite

```{r}
# ajustando a função de detecção hazard-rate para um truncamento de 10% dos dados
cutias_distance_hr_year <- cutias_year_distance |> 
  dplyr::filter(year != 2014) |> 
  dplyr::mutate(Region.Label = year) |> 
  ajustar_modelos_Distance(
    funcao_chave = "hr",
    truncamento = "10%")
```

##### Comparando os modelos

###### Tabela com o resumo comparativo dos modelos

```{r}
melhor_modelo_cutias_year <- selecionar_funcao_deteccao_termo_ajuste(
  cutias_distance_unif_year$Cosseno,
  cutias_distance_unif_year$`Polinomial simples`,
  cutias_distance_hn_year$`Sem termo`,
  cutias_distance_hn_year$Cosseno,
  cutias_distance_hn_year$`Hermite polinomial`,
  cutias_distance_hr_year$`Sem termo`,
  cutias_distance_hr_year$Cosseno,
  cutias_distance_hr_year$`Polinomial simples`
)

melhor_modelo_cutias_year
```

###### Gráficos de ajuste das funções de deteção às probabilidades de deteção

```{r}
modelos_cutias_year <- gerar_lista_modelos_selecionados(
  cutias_distance_hn_year$Cosseno,
  cutias_distance_hr_year$`Sem termo`,
  cutias_distance_unif_year$Cosseno,
  cutias_distance_unif_year$`Polinomial simples`,
  cutias_distance_hn_year$`Sem termo`,
  nome_modelos_selecionados = melhor_modelo_cutias_year
)

plotar_funcao_deteccao_modelos_selecionados(modelos_cutias_year)
```

###### Teste de bondade de ajuste dos modelos e Q-Q plots

```{r}
#criar uma lista com os modelos selecionados, na ordem de seleção
testar_bondade_ajuste(
  modelos_cutias_year,
  plot = TRUE,
  chisq = FALSE,
)
  
```

Aqui são gerados Q-Q plots que permitem avaliar a qualidade do ajuste
dos modelos. E também uma tabela com os resultados do Carmér-von Mises,
onde W é o valor do teste e p seu valor de significância. Nesse caso,
quanto maior o valor de p, melhor o ajuste do modelo.

##### Avaliando as estimativas de Abundância e Densidade

Aqui, são resumidos os dados de taxa de encontro, abundância e densidade
em três tabelas.

###### **Área coberta pela Amostragem**

```{r}
gerar_resultados_Distance(
  dados = modelos_cutias_year,
  resultado_selecao_modelos = melhor_modelo_cutias_year,
  tipo_de_resultado = "area_estudo", 
  estratificacao = TRUE
)
```

###### **Ábundância**

```{r}
resultado_abundancia <- 
gerar_resultados_Distance(
  dados = modelos_cutias_year,
  resultado_selecao_modelos = melhor_modelo_cutias_year,
  tipo_de_resultado = "abundancia", 
  estratificacao = TRUE
)

resultado_abundancia
```

```{r}
resultado_abundancia |>
  dplyr::mutate(ano = as.integer(Regiao)) |> 
  dplyr::group_by(ano) |> 
  dplyr::summarise(n = sum(`Abundancia estimada`)) |> 
  ggplot2::ggplot() +
  ggplot2::aes(
    x = ano,
    y = n
  ) + 
  ggplot2::geom_line() +
  ggplot2::theme_minimal()
```

###### **Densidade**

```{r}
resultados_densidade <- 
gerar_resultados_Distance(
  dados = modelos_cutias_year,
  resultado_selecao_modelos = melhor_modelo_cutias_year,
  tipo_de_resultado = "densidade", 
  estratificacao = TRUE
)

resultados_densidade
```

```{r}
resultados_densidade |>
  dplyr::filter(Rotulo != "Total") |> 
  dplyr::mutate(ano = as.integer(Rotulo)) |> 
  ggplot2::ggplot() +
  ggplot2::aes(
    x = ano,
    y = `Estimativa de densidade`
  ) + 
  ggplot2::geom_line() +
  ggplot2::facet_wrap(facets = ggplot2::vars(Modelo)) +
  ggplot2::theme_minimal()
```

##### Ajustando modelos para cada estrato temporal (ano)

###### Half-Normal

####### **Dados Globais**

```{r}
# ajustando a função de detecção half-normal para um truncamento de 10% dos dados
cutias_distance_year_hn <- cutias_year_distance |> 
  ajustar_modelos_Distance(
    funcao_chave = "hn",
    termos_ajuste = "cos",
    truncamento = "10%")
```

####### **2015**

```{r}
# ajustando a função de detecção half-normal para um truncamento de 10% dos dados
cutias_2015_distance_hn <- cutias_year_distance |> 
  dplyr::filter(year == 2015) |> 
  ajustar_modelos_Distance(
    funcao_chave = "hn",
    termos_ajuste = "cos",
    truncamento = "10%")
```

####### **2016**

```{r}
# ajustando a função de detecção half-normal para um truncamento de 10% dos dados
cutias_2016_distance_hn <- cutias_year_distance |> 
  dplyr::filter(year == 2016) |> 
  ajustar_modelos_Distance(
    funcao_chave = "hn",
    termos_ajuste = "cos",
    truncamento = "10%")
```

####### **2017**

```{r}
# ajustando a função de detecção half-normal para um truncamento de 10% dos dados
cutias_2017_distance_hn <- cutias_year_distance |> 
  dplyr::filter(year == 2017) |> 
  ajustar_modelos_Distance(
    funcao_chave = "hn",
    termos_ajuste = "cos",
    truncamento = "10%")
```

####### **2018**

```{r}
# ajustando a função de detecção half-normal para um truncamento de 10% dos dados
cutias_2018_distance_hn <- cutias_year_distance |> 
  dplyr::filter(year == 2018) |> 
  ajustar_modelos_Distance(
    funcao_chave = "hn",
    termos_ajuste = "cos",
    truncamento = "10%")
```

####### **2019**

```{r}
# ajustando a função de detecção half-normal para um truncamento de 10% dos dados
cutias_2019_distance_hn <- cutias_year_distance |> 
  dplyr::filter(year == 2019) |> 
  ajustar_modelos_Distance(
    funcao_chave = "hn",
    termos_ajuste = "cos",
    truncamento = "10%")

```

####### **2020**

```{r}
# ajustando a função de detecção half-normal para um truncamento de 10% dos dados
cutias_2020_distance_hn <- cutias_year_distance |> 
  dplyr::filter(year == 2020) |> 
  ajustar_modelos_Distance(
    funcao_chave = "hn",
    termos_ajuste = "cos",
    truncamento = "10%")

```

####### **2021**

```{r}
# ajustando a função de detecção half-normal para um truncamento de 10% dos dados
cutias_2021_distance_hn <- cutias_year_distance |> 
  dplyr::filter(year == 2021) |> 
  ajustar_modelos_Distance(
    funcao_chave = "hn",
    termos_ajuste = "cos",
    truncamento = "10%")

```

##### Comparando os modelos

###### Tabela com o resumo comparativo dos modelos

```{r}
modelo_cutias_estrat_year <- comparar_aic_modelo_estratificado(
  cutias_distance_year_hn,
  cutias_2015_distance_hn,
  cutias_2016_distance_hn,
  cutias_2017_distance_hn,
  cutias_2018_distance_hn, 
  cutias_2019_distance_hn, 
  cutias_2020_distance_hn, 
  cutias_2021_distance_hn, 
  nome_modelos = c(
 "Global",
 "2015",
 "2016",
 "2017",
 "2018",
 "2019",
 "2020",
 "2021"
  )
)


modelo_cutias_estrat_year
```

###### Gráficos de ajuste das funções de deteção às probabilidades de deteção

```{r, eval=FALSE}
modelos_cutias_estrat <- gerar_lista_modelos_selecionados(
  cutias_distance_year_hn,
  cutias_2015_distance_hn,
  cutias_2016_distance_hn,
  cutias_2017_distance_hn,
  cutias_2018_distance_hn,
  cutias_2019_distance_hn,
  cutias_2020_distance_hn,
  cutias_2021_distance_hn,
  nome_modelos_selecionados = modelo_cutias_estrat
)

plotar_funcao_deteccao_modelos_selecionados(modelos_cutias_estrat)
```
