---
title: "transforma_para_distanceR2()"
output: 
   html_document:
     df_print: 'paged'
---

filtra_transforma_para_distanceR {}                                  Documentação R

# Transforma o conjunto de dados gerado pela função `carregar_dados_completos()` e retorna uma `tibble` no formato correto para ser utilizado no pacote `Distance`. 

## Descrição

A função `filtra_transforma_para_distanceR()` recebe um conjunto de dados pré-selecionados e transformados pela função `carregar_dados_completos()` gerando novas colunas das UC's e espécies selecionadas de acordo com o padrão de formatação exigido para uso no pacote `Distance` no R. 

## Uso

`filtra_transforma_para_distanceR(
  dados = NULL,
  nome_uc = NULL,
  nome_sp = NULL
  )`

## Argumentos

`dados`       `tibble` gerada pela função `carregar_dados_completos()`.
`nome_uc`     Nome da unidade de conservação a ser selecionada.
`nome_sp`     Nome da espécie a ser selecionada.

## Detalhes

Para aplicar a função é necessário utilizar a versão R 4.2.2 e estar com a versão atualizada do pacote `dplyr`.

## Exemplo

```{r}
# carregar as funções
source(paste0(stringr::str_remove(getwd(), 'doc'), "R/carregar_dados_completos.R")) 

source(paste0(stringr::str_remove(getwd(), 'doc'), "R/transforma_para_distanceR_covariaveis.R"))

# carregar dados para o R
dados_completos <- carregar_dados_completos(
  dados = paste0(stringr::str_remove(getwd(), 'doc'), "data-raw/dados-brutos.xlsx")
  )

# transformar os dados para o formato do Distance
dados_distanceR_filtrado <- filtra_transforma_para_distanceR(
  dados = dados_completos
)

dados_distanceR_filtrado
```

```{r}
# gravar no disco os dados importados para o R
#readr::write_rds(dados2, paste0(stringr::str_remove(getwd(), 'doc'), "data/dados_distance_filtrado.rds"))
```

