---
title: "transforma_para_distanceR()"
output: 
   html_document:
     df_print: 'paged'
---

transforma_para_distanceR {}                                  Documentação R

# Transforma o conjunto de dados gerado pela função `carregar_dados_completo()` e retorna uma `tibble` no formato correto para ser utilizado no pacote `Distance`. 

## Descrição

A função `transforma_para_distanceR()` recebe um conjunto de dados pré-selecionados e transformados pela função `carregar_dados_completo()` gerando novas colunas de acordo com o padrão de formatação exigido para uso no pacote `Distance` no R. 

## Uso

`transforma_para_distanceR(
  dados = NULL
  )`

## Argumentos

`dados`       `tibble` gerada pela função `carregar_dados_completo()`.

## Detalhes

Para aplicar a função é necessário utilizar a versão R 4.2.2 e estar com as versão atualizada do pacote `dplyr`.

## Exemplo

```{r}
# carregar as funções
source(paste0(stringr::str_remove(getwd(), 'doc'), "R/carregar_dados_completos.R")) 

source(paste0(stringr::str_remove(getwd(), 'doc'), "R/transforma_para_distanceR.R"))

# carregar dados para o R
dados1 <- carregar_dados_copmleto(
  dados = paste0(stringr::str_remove(getwd(), 'doc'), "data-raw/dados-brutos.xlsx")
  )

# transformar os dados para o formato do Distance
dados2 <- transforma_para_distanceR(dados1)

dados2
```

```{r}
# gravar no disco os dados importados para o R
#readr::write_rds(dados2, paste0(stringr::str_remove(getwd(), 'doc'), "data/dados_distance_completo.rds"))
```

